【裁判字號】    99,台上,433
【裁判日期】    990311
【裁判案由】    返還無權占有土地等
【裁判全文】
最高法院民事判決              九十九年度台上字第四三三號
上  訴  人  達力實業股份有限公司
法定代理人  丙○○
訴訟代理人  莊柏林律師
上  訴  人  甲○○
訴訟代理人  劉添錫律師
上  訴  人  乙○○
訴訟代理人  羅秉成律師
上列當事人間請求返還無權占有土地等事件，兩造對於中華民國
九十八年九月一日台灣高等法院第二審更審判決（九十七年度上
更(一)字第一八號），各自提起上訴，本院判決如下：
    主  文
原判決關於駁回上訴人達力實業股份有限公司之上訴及命上訴人
甲○○、乙○○分別給付，暨各該訴訟費用部分均廢棄，發回台
灣高等法院。
    理  由
本件上訴人達力實業股份有限公司（下稱達力公司）主張：伊於
民國七十九年八月十五日登記取得台北縣土城市○○○段石壁寮
小段一四六之九九號土地（下稱系爭土地）應有部分二分之一，
與訴外人呂錫源保持共有關係。又訴外人偉鋒建設股份有限公司
（下稱偉鋒公司）前於七十九年間申領台北縣工務局七九土建字
第一五一八號建造執照（下稱七九年一五一八號建照），然未施
工，後於八十年四月二十二日變更起造人為偉鋒公司與伊，並由
伊於八十年八月三十一日開工放樣，興建未辦保存登記如原判決
附圖（下稱附圖）之地下室Ａ、Ｂ、Ｃ部分之系爭建物，伊原始
取得其所有權。縱係他人所建，依添附法則亦由伊取得所有權。
詎對造上訴人乙○○竟將系爭建物如附圖Ａ、Ｂ部分，於八十八
年間擅自出租予上訴人甲○○，另於八十九年四月一日將附圖Ｃ
部分擅自出租予原審被上訴人曾仁德，曾仁德再出租予蕭曙球、
鄭維宏經營求利小吃店。故乙○○應返還系爭建物，並按系爭土
地公告現值年息百分之十、伊應有部分二分之一為基礎，計付不
當得利或損害賠償。縱認系爭建物係乙○○所有，承租人甲○○
等人亦應遷出系爭建物，由乙○○拆除並共同返還基地，及支付
不當得利、損害賠償。爰依所有物返還請求權、不當得利與侵權
行為損害賠償法則，求為命：先位聲明：(一)甲○○、乙○○應將
系爭土地暨系爭建物如附圖Ａ部分交還伊及其他共有人全體。並
自八十九年四月一日起至交還上開房地之日止，按年連帶給付上
訴人新台幣（下同）十五萬三千六百元。(二)甲○○、乙○○應將
系爭土地暨系爭建物如附圖Ｂ部分交還伊及其餘共有人全體。並
自同日起至交還上開房地之日止，按年連帶給付五萬一千二百元
。備位聲明：(一)甲○○應自系爭建物如附圖Ａ部分遷出，乙○○
應將上開房屋拆除，並將基地返還伊及其他共有人全體。並自同
日起至交還上開土地日止，按年給付上訴人一千九百二十元。(二)
甲○○應自系爭建物如附圖Ｂ部分遷出，乙○○應將上開房屋拆
除，並將基地返還伊及其餘共有人全體。並自同日起至交還前開
土地日止，按年給付六百四十元。(三)乙○○應將系爭建物如附圖
Ｃ部分房屋拆除，並將基地返還予上訴人及其餘共有人全體。並
自同日起至交還前開土地日止，按年給付上訴人五百四十元之判
決（一審就達力公司先位聲明為全部敗訴判決，達力公司提起上
訴並追加備位聲明。原審判決駁回達力公司之上訴，惟准其如上
所示之備位聲明，達力公司就其敗訴之先位聲明，甲○○、乙○
○則就其敗訴之備位聲明部分，各自提起第三審上訴）。
上訴人甲○○、乙○○則以：依台北縣建設局七○年建字第二二
號建造執照（下稱七○年二二號建照），以及對造上訴人達力公
司對伊自訴原法院九十二年度自字第二○號（下稱甲○○等五人
竊佔案）、九十二年度自字第二六五號（下稱乙○○竊佔案）等
資料，系爭建物係訴外人即原地主黃迎福出具同意書後，由七○
年二二號建照原始起造人乙○○等五十七人所興建。達力公司於
七十九年三月十二日向訴外人康德焜、陳啟福買受系爭土地應有
部分二分之一時，明知系爭建物存在其上，未一併買受，應認伊
有法定地上權或租賃關係存在，達力公司不得請求拆屋還地等語
，資為抗辯。
原審維持第一審所為達力公司先位聲明敗訴之判決，駁回其上訴
，並准其備位聲明部分勝訴之判決，無非以：系爭建物係鋼筋水
泥地下室，雖未辦保存登記，但在客觀上足以遮風避雨，其位置
、面積如附圖所示Ａ、Ｂ、Ｃ部分，有台北縣板橋地政事務所複
丈成果圖可參。且九十四年十月二十六日系爭建物仍做為八路武
財神廟及求利小吃店使用，迨九十八年五月二十一日，系爭建物
僅餘八路武財神廟經營，Ｃ部分已無求利小吃店營業，業經勘驗
無誤，有勘驗筆錄、平面圖、剖面圖、現場相片可考。達力公司
謂系爭建物由其原始取得所有權云云，始終未能說明系爭建物實
際施作廠商、工程總價、各項施工進度等節，又無施工日誌、各
項付款單據佐證，自無可採。又達力公司於甲○○等五人竊佔案
，及於八十九年六月十六日存證信函中，均表明系爭建物並非其
興建。另於九十三年八月三十一日上訴理由狀亦稱其向陳啟福、
康德焜購得系爭土地、未完工之系爭建物，表明系爭建物並非其
建造。而達力公司另對乙○○自訴竊佔，亦稱向陳啟福購得系爭
建物與土地等語。堪認系爭建物確非達力公司所建，其主張原始
起造而取得系爭建物所有權，自非可採。又達力公司於與陳啟福
、康德焜簽訂不動產買賣契約書，表明僅就系爭土地應有部分交
易，是系爭建物未由達力公司買受。乙○○固於七十九年四月三
十日就系爭土地上建物之設計費及監造費簽具請款單，末載陳啟
福請達力公司陳董事長隆吉先行墊付；然七九年一五一八號建照
於核發後，僅完成安全圍籬勘驗及開工放樣勘驗，嗣無任何工程
進度，亦不足證明達力公司興建系爭建物。查台北縣土城市○○
○段石壁寮小段一四六之一號土地分割出同小段一四六之八三號
土地，七十九年六月二十七日再分割出系爭土地；上開土地原由
乙○○等五十七人擔任起造人，申請建築地上十二層、地下一層
之集合住宅二座，經台北縣政府建設局核發七○年二二號建照。
嗣刪除甲棟部分之建築計劃，僅就乙棟完成地上十二層、地下二
層之建築，此經調取七○年二二號建照、七九年一五一八號建照
案卷查明無誤。且參七○年二二號建照之變更設計審查表記載內
容，可知上開建照所載乙棟（即Ａ棟）業已完工，並取得七十九
年使用執照，尚未完工之甲棟（即Ｂ棟）應由原始建造人取得所
有權。乙○○於上開甲○○等五人被訴竊佔案證稱情節，及七○
年二二號建照、上開合建房屋契約書內容，益證系爭建物實係乙
○○個人興建，而為所有權人。至七○年二二號建照起造人雖記
載乙○○等五十七人，惟起造人純係建築法關於行政程序所為規
範，尚不得僅憑此記載遽認起造人為實際建屋者。至七○年二二
號建照於七十九年變更設計，嗣由主管機關會勘系爭土地，會勘
結果：該基地建築物配置圖位置平坦。惟參諸證人林振流證稱情
節，足認上開會勘紀錄所載上情，係指地面建物已拆除，並非指
地下室亦遭拆除。達力公司主張乙○○依七○年二二號建照所建
甲棟已於七十九年悉數拆除，尚非可取。查甲○○自八十八年向
乙○○租用系爭建物如附圖所示Ａ、Ｂ部分開設八路武財神廟，
惟乙○○未獲達力公司同意使用系爭土地，其搭建系爭建物即欠
缺合法權源；從而甲○○應自系爭建物Ａ、Ｂ部分遷出，由乙○
○拆除返還基地予達力公司與共有人；乙○○並應將系爭建物Ｃ
部分拆除，將該部分基地返還達力公司與共有人。原地主黃迎福
於六十九年十二月一日出具土地使用權同意書，由乙○○等人申
請七○年二二號建照；惟上開同意書不具有物權對世效力，乙○
○不得持上開同意書對抗達力公司。且系爭建物係由乙○○興建
而原始取得所有權，黃迎福出具土地使用同意書後，並未同時取
得建物與土地所有權，顯與民法第四百二十五條之一、第八百七
十六條第一項所指土地與房屋原屬一人所有之要件有別，無從類
推適用。系爭土地八十九年間每平方公尺申報地價為二百元，乙
○○所有系爭建物如附圖所示Ａ、Ｂ、Ｃ部分，分別占用系爭土
地三百八十四平方公尺、一百二十八平方公尺、一百零八平方公
尺。審酌系爭土地現況及附圖Ａ、Ｂ部分由甲○○做為宗教使用
，附圖Ｃ部分先前做為求利小吃店使用，認不當得利數額以上開
申報地價年息百分之五為宜。從而，達力公司得請求附圖Ａ部分
不當得利為每年一千九百二十元，附圖Ｂ部分為每年六百四十元
，附圖Ｃ部分為每年五百四十元。系爭建物係乙○○所有，嗣甲
○○向乙○○承租並支付對價，故系爭建物占用基地而受有不當
得利係乙○○，難認甲○○須與乙○○負連帶侵權賠償責任。綜
上，達力公司先位聲明主張系爭建物為其所有，此部分所有物返
還、不當得利、損害賠償之請求均非可採。惟達力公司依上開備
位聲明所示，主張承租人甲○○應自附圖Ａ、Ｂ部分遷出，由乙
○○拆除上開建物與附圖Ｃ部分，返還基地予達力公司及共有人
，並自同日起至返還土地止，按年支付附圖Ａ、Ｂ、Ｃ部分依序
各一千九百二十元、六百四十元、五百四十元不當得利，即為有
理，應予准許等詞，為其判斷之基礎。
查原審認乙○○、甲○○分別占有使用系爭建物即如附圖所示Ａ
、Ｂ、Ｃ部分之位置、面積，係以台北縣板橋地政事務所九十二
年十二月十七日複丈成果圖為據，惟觀諸上開複丈成果圖係甲○
○等五人被訴竊佔案中，依法官勘驗結果所製作，依勘驗筆錄記
載，「…附圖Ａ部分係指神壇左側，供停放機車之房間，及右側
供甲○○居住，內有臥室及廚房，另屋內有一塊空地，以編號Ｂ
測量該空地面積…」，並分別測出Ａ、Ｂ部分如附圖所示之面積
（見同刑事影印卷二六○、二六三、二七二頁），與卷附照片比
對，則附圖Ａ部分似包括甲○○居住右側，其上有守衛室之建物
。惟嗣原審於九十八年五月二十一日再至現場履勘，則於勘驗筆
錄記載：「…Ａ、Ｂ部分交界外牆掛有「八路武財神廟」招牌一
個，Ｂ部分位於守衛室下方…」，惟依照片顯示，上開招牌似在
神壇及右側其上有守衛室之建物之間（見原審更(一)卷三一○、三
一四、三一八頁）。另觀九十四年一審法院之勘驗筆錄上復記載
Ｂ建物大門上方掛有黃色布條，該建物右側並掛有土城市○○○
路一三七之七號地下二樓之門牌號碼（見一審卷二三五、二四○
頁），則附圖Ａ、Ｂ部分建物之座落位置為何，面積多寡，似前
後不一，尚欠明確。凡此攸關達力公司為本件請求是否有理，及
判決確定後強制執行標的是否明確，自待釐清，原審審判長未行
使闡明權令達力公司敘明及舉證，遽依上開九十二年之複丈成果
圖為不利於乙○○、甲○○之判斷，自難謂於法無違。次查上開
一四六之一號土地於分割出同小段一四六之八三號土地，七十九
年六月二十七日再分割出系爭土地；且當初係由乙○○等五十七
人擔任起造人，申請建築地上十二層、地下一層之集合住宅二座
，經核發七○年二二號建照。惟嗣刪除甲棟部分之建築計劃，僅
就乙棟完成地上十二層、地下二層建築，取得七十九年土使字第
九四七號使用執照，此為原審所確定之事實；惟觀諸七○年二二
號建照及上開合建房屋契約書上並無申請或合建地下二層建物之
記載，且起造人偉鋒公司係為取得上開一四六之八三號土地上之
乙棟建物使用執照，始於七十八年一月三十日建造執照（變更設
計）申請書及七十九年五月三日使用執照申請書上加記地下二層
字句（見一審卷一二五、一二六頁、原審上字卷二一一至二一八
頁、更(一)卷一九七頁），該註記內容，似與本件無涉，原審未遑
詳為調查，徒以乙○○於甲○○等五人竊佔案中指稱…上述地下
二樓部分是我出資的，因那時起造人還是個人；我認為地下二樓
還是屬於我的，新的部分有變更起造人，但舊的部分還是我的云
云，及七○年二二號建照、合建房屋契約書之記載，遽認系爭建
物係乙○○個人興建，亦嫌速斷。又依上開七○年二二號建照、
使用執照所示，當時甲、乙兩棟地下室面積合計為一四一四．三
二平方公尺，而乙棟建物嗣取得之地下室面積為六七一．四二四
平方公尺，則於核算甲棟地下室面積後，再與系爭建物面積相較
，亦不盡相符，究竟系爭建物與七○年二二號建照建築物勘驗記
錄表上所載之甲棟地下室關係若何，亟待釐清。本件事實未臻明
確，本院尚無從為法律上之判斷。兩造上訴意旨，各就其不利部
分指摘原判決不當，求予廢棄，非無理由。
據上論結，本件兩造上訴均有理由。依民事訴訟法第四百七十七
條第一項、第四百七十八條第二項，判決如主文。
中    華    民    國  九十九  年    三    月   十一   日
                      最高法院民事第四庭
                          審判長法官  劉  延  村
                                法官  許  澍  林
                                法官  黃  秀  得
                                法官  許  正  順
                                法官  魏  大  喨
本件正本證明與原本無異
                                      書  記  官
中    華    民    國  九十九  年    三    月  二十三  日
                                                      Ｅ

司法院資訊處製作；財團法人民間司法改革基金會備份。
